ACORDAO-COMPLETO-2327380

ACÓRDÃO 5110/2019 ATA 22/2019 - PRIMEIRA CÂMARA

Acórdão: 
VISTOS, relatados e discutidos estes autos de pensão civil, 
ACORDAM os Ministros do Tribunal de Contas da União, reunidos em sessão da Primeira Câmara, ante as razões expostas pelo Relator, e com fundamento nos arts. 1º, inciso V, e 39, inciso II, ambos da Lei 8.443/92, c/c o art. 259, inciso II, do Regimento Interno, em: 
9.1. considerar ilegal o ato constante da peça 18, relativo à pensão civil deixada em favor da Srª Teresa Neuman Deodato, negando-lhe o registro correspondente, nos termos do § 1º do art. 260 do Regimento Interno desta Corte de Contas; 
9.2. dispensar o ressarcimento das importâncias recebidas indevidamente, de boa-fé, nos termos da Súmula 106 deste Tribunal;
 9.3. determinar ao órgão de origem que: 
 9.3.1. com fundamento nos arts. 71, inciso IX, da Constituição Federal e 262 do Regimento Interno desta Corte de Contas, no prazo de quinze dias, contados a partir da ciência da presente deliberação, comunique à interessada o inteiro teor deste acórdão e, após, faça cessar os pagamentos decorrentes do ato ora impugnado, sob pena de responsabilidade solidária da autoridade administrativa omissa; 
9.3.2. emita novo ato pensional livre de irregularidades, disponibilizando-o no Sisac, para oportuna deliberação do Tribunal;
 9.3.3. alerte a interessada no sentido de que o efeito suspensivo proveniente da interposição de eventuais recursos não a exime da devolução dos valores percebidos indevidamente após a respectiva notificação, caso os recursos não sejam providos; 
 9.3.4. observe os termos da IN 55/2007; 
 9.4. determinar à Sefip que:
 9.4.1. verifique a implementação das medidas determinadas nos itens 9.3.1 a 9.3.4 supra; e
 9.4.2. cumpridos os termos do acórdão, arquive os autos.

Concessão de pensão civil oriunda do Tribunal de Justiça do Distrito Federal e Territórios - TJDFT contemplando a inclusão das rubricas MSG 4325/95 e PVP MSG, na base de cálculo do benefício pensional.

Primeira Câmara

Tribunal de Justiça do Distrito Federal e Territórios - TJDFT.

3. Interessada: Teresa Neuman Deodato, CPF XXX.062.981-XX.

13.1. Ministros presentes: Walton Alencar Rodrigues (Presidente) e Benjamin Zymler.
13.2. Ministro-Substituto convocado: Marcos Bemquerer Costa.
13.3. Ministros-Substitutos presentes: Augusto Sherman Cavalcanti (Relator) e Weder de Oliveira.

AUGUSTO SHERMAN

h1>RELATÓRIO 
	Os presentes autos cuidam de uma pensão civil instituída em favor de Teresa Neuman Deodato (peça 18) , instituída por Jurandir de Oliveira Tavares, ex-servidor do Tribunal de Justiça do Distrito Federal e dos Territórios (TJDFT) , cujo ato foi disponibilizado ao Tribunal por intermédio do Sistema de Apreciação e Registro de Atos de Admissão e Concessões, na forma dos arts. 2º, caput e incisos I a VI, e 4º, caput, da IN/78/2018, com parecer do Controle Interno pela legalidade. 
2.	A unidade técnica, ao analisar os fundamentos jurídicos do benefício pensional, bem como as informações carreadas aos autos, lavrou a instrução constante da peça 20 adiante parcialmente transcrita, com eventuais ajustes de forma: 
	
“ (...) 
EXAME TÉCNICO.
Procedimentos preliminares aplicados: 
3. Os procedimentos para exame, apreciação e registro de atos de pessoal encontram-se estabelecidos na Instrução Normativa TCU 78/2018 e na Resolução TCU 206/2007. Essas normas dispõem, respectivamente, em seus arts. 4º, § 2º, e 3º, § 3º que os atos de pessoal disponibilizados por meio do Sistema de Apreciação e Registro de Atos de Admissão e Concessões devem ser submetidos a crítica preliminar automatizada do próprio sistema, com base em parâmetros predefinidos. 
4. Relativamente aos atos de concessão de aposentadoria, as rotinas de crítica das informações cadastradas no Sistema de Apreciação e Registro de Atos de Admissão e Concessões foram elaboradas e validadas levando-se em conta as peculiaridades desses atos. Os itens de verificação do sistema compreendem prazos e fundamentos legais, assim como eventuais ocorrências de acumulação. Trata-se de verificações mais abrangentes, minuciosas e precisas do que aquelas que podem ser realizadas por mãos humanas, proporcionando um nível de segurança ainda maior. 
5. Além da crítica automatizada, há verificação humana adicional no caso de haver alertas do sistema ou informações não formatadas, como esclarecimentos do gestor ou do controle interno. 6. As críticas também consideram os registros do Sistema Integrado de Administração de Recursos Humanos (Siape) . O Siape disponibiliza informações atualizadas sobre as parcelas que integram os proventos, diferentemente, portanto, do Sistema de Apreciação e Registro de Atos de Admissão e Concessões, que informa as parcelas no momento do registro do ato. 
7. Essa confrontação com o Siape provê uma visão atual e verdadeira da situação, o que permite descaracterizar irregularidades e inconsistências que, embora constantes do Sistema de Apreciação e Registro de Atos de Admissão e Concessões, já foram corrigidas. 
Encaminhamentos anteriores: 
8. À peça 1, consta o Acórdão 2077/2012-TCU-Primeira Câmara, relator Ministro-Substituto Augusto Sherman Cavalcanti, com a seguinte determinação: 
‘9.2. Destacar o ato constante da peça 7 e realizar diligência saneadora ao órgão de origem para o encaminhamento, no prazo de trinta dias, de elementos esclarecedores relativos às parcelas ‘PVP (MSG) ’ e ‘MSG 4325/95’, consignadas no ato pensional instituído por Jurandir de Oliveira Tavares em favor de Teresa Neuman Deodato, bem como seja demonstrado o cálculo do benefício referido’. 
9. Desta feita, foi autuado o presente processo com o fito de dar cumprimento ao determinado. À peça 2, consta Ofício de diligência solicitando à entidade esclarecimento sobre a questão, o qual foi respondido à peça 5. 
10. À peça 11, consta Ofício de oitiva encaminhada à beneficiária da pensão, em face da seguinte inconsistência: 
Com fulcro no art. 5º, inciso LV, da Constituição Federal, c/c o art. 260, § 2º, do RI/TCU, com vistas a assegurar a oportunidade do uso das garantias constitucionais do contraditório e da ampla defesa, comunico que foi determinada a oitiva de Vossa Senhoria para, no prazo de quinze dias, a contar do recebimento da presente comunicação, apresentar os esclarecimentos que entender necessários acerca da (s) inconsistência (s) encontrada (s) em seu (s) ato (s) de aposentadoria e/ou pensão, a (s) qual (ais) está (ão) descrita (s) a seguir: 
Interessada: Teresa Neuman Deodato (CPF: XXX.062.981-XX) . Instituidor: Jurandir de Oliveira Tavares (CPF: XXX.399.601-XX) 
Inconsistência: Recebimento de rubricas judiciais relativas à atualização de quintos/décimos (CJ2) após 1998 (R$ 3.035,57) e à diferença entre os valores dos cargos em comissão fixados pela Lei 9.030/1995 e os valores das funções comissionadas correspondentes (R$ 1.388,48) , as quais foram incluídas na base de cálculo da pensão - situação que contraria o parágrafo único do artigo 62-A da Lei 8.112/1990, incluído pela Medida Provisória 2.225-45, de 4/9/2001, a jurisprudência desta Corte de Contas (Acórdão 621/2010-TCU-Plenário, relator Ministro Walton Alencar Rodrigues, Acórdão 5920/2014-TCU-Segunda Câmara, relator Ministro José Jorge, Acórdão 2900/2014-TCU-Plenário, relator Ministro-Substituto Marcos Bemquerer) e o próprio objeto do Mandado de Segurança 4325/95. 
11. À peça 16, consta a manifestação da interessada. Portanto, os autos estão aptos a ser instruídos no mérito. 
Exame das constatações: 
12. Em 27/12/2009, o instituidor, Sr. Jurandir de Oliveira Tavares, faleceu; o que habilitou a cônjuge, Sra. Teresa Neuman Deodato, ao percebimento de benefício pensional. 
13. Aos proventos de pensão, nos termos da Lei 10.887/2004, aplicam-se (i) o redutor de 30% em relação aos valores que ultrapassem o teto do RGPS e (ii) os reajustes anuais do RGPS. 
14. Conforme já exposto, compôs a base de cálculo da pensão duas rubricas que necessitavam de esclarecimento: ‘PVP (MSG) ’ e ‘MSG 4325/95’. Ambas as rubricas foram objeto de oitiva da interessada, o que será objeto de análise a seguir. 
Análise de oitiva 
15. Inconsistência: Recebimento de rubricas judiciais relativas à atualização de quintos/décimos (CJ-2) após 1998 (R$ 3.035,57) e à diferença entre os valores dos cargos em comissão fixados pela Lei 9.030/1995 e os valores das funções comissionadas correspondentes (R$ 1.388,48) , as quais foram incluídas na base de cálculo da pensão - situação que contraria o parágrafo único do artigo 62-A da Lei 8.112/1990, incluído pela Medida Provisória 2.225-45, de 4/9/2001, a jurisprudência desta Corte de Contas (Acórdão 621/2010-TCU-Plenário, relator Ministro Walton Alencar Rodrigues, Acórdão 5920/2014-TCU-Segunda Câmara, relator Ministro José Jorge, Acórdão 2900/2014-TCU-Plenário, relator Ministro-Substituto Marcos Bemquerer) e o próprio objeto do Mandado de Segurança 4325/95. 
16. Alegações: 
16.1 A defesa sustenta que os valores foram calculados com base no disciplinado pelo Processo Processo 001.205/2008-8 e, no caso de não acolhimento dos argumentos, solicita que seja reconhecida a boa fé no percebimento dos valores, com dispensa da devolução dos valores indevidos. 
17. Análise das alegações: 
17.1. As afirmações da interessada se limitaram a alegar o correto cálculo dos valores sem apresentar, contudo, a respectiva memória de cálculo ou documentação equivalente. 
17.2 O Processo Processo 001.205/2008-8 teve por objeto auditoria no Tribunal de Justiça do Distrito Federal e Territórios – TJDFT, resultando no Acórdão 621/2010-TCU-Plenário, relator Ministro Walton Alencar Rodrigues, que rechaçou o pagamento das rubricas em apreço, consoante Voto do Ministro-relator (item III, peça 7, pg. 108) . Detalha-se.
17.3 O pagamento da rubrica ‘MSG 4325/95’ (R$ 3.035,57) funda-se em sentença exarada no âmbito do Mandado de Segurança 4325/95 (vide peça 5) . Vejamos as razões explanadas pelo Ministro-relator do Acórdão 621/2010-TCU-Plenário para considerar o referido pagamento indevido (peça 7, pg. 109) : 
O Mandado de Segurança 4325/1995, transitado em julgado, assegurou o direito pleiteado apenas na situação discutida naqueles autos, uma vez que dirigido contra ato específico praticado pela autoridade coatora com fundamento nas medidas provisórias então editadas. 
A legislação superveniente, como restou demonstrado pela unidade técnica, assegurou o direito à incorporação de quintos/décimos e sua atualização pelo índice aplicável às funções durante o período em que, anteriormente, esses reajustes e essas incorporações tinham sido negados pelas medidas provisórias então editadas. 
As medidas provisórias que vigoravam ao tempo em que impetrado o mandamus extinguiam por completo a incorporação dos quintos e convertiam as parcelas incorporadas em vantagens pessoais. Deixaram de produzir efeitos a partir da edição da MP 1.160, de 26/10/1995, quando foi restabelecida a incorporação, porém na forma de décimos. Essa norma também foi sendo reeditada, com algumas alterações, até sua conversão na Lei 9.624, de 08/04/1998. A proibição de novas incorporações somente voltou ao ordenamento jurídico em 11/11/1997, com a edição da a MP 1.595-14, que veio a ser convertida na Lei 9.527/1997, mas seus efeitos foram em parte obstados pelas medidas provisórias que resultaram na Lei 9.624/1998. Daí a edição da MP 2.225- 45/2001, que acresceu à Lei 8.112/1990 o artigo 62-A. 
As disposições das leis 9.624/1998 e 9.527/1997 e a inovação conferida pela MP 2.225- 45/2001 jamais foram objeto de apreciação pelo Conselho Especial do TJDFT, no âmbito do MS nº 4325/1995, pois sequer existiam ao tempo em que a ação mandamental foi julgada (26/09/1996) . Improcedente, portanto, a alegação de que o art. 62-A da Lei 8.112/90, criado a partir da Medida Provisória 2.225-45, de 04/09/2001, teria sido objeto de discussão nos autos do MSG nº 4325/95, julgado em 26/09/1996, e tal artigo restaria afastado pelo entendimento constante da ementa do acórdão.
[...] 
A autoridade da coisa julgada, como é sabido, recai apenas sobre a parte dispositiva da sentença, qual seja, aquela que decide os pedidos formulados pelas partes. Os fundamentos adotados para justificar a deliberação contida no dispositivo não transitam em julgado, não formam a coisa julgada material. Não é outro o teor do art. 469 do CPC, que determina não fazerem coisa julgada nem os motivos, nem a verdade dos fatos estabelecidos como fundamentos da sentença.
[...] 
Na ausência de provimento judicial afastando a incidência de lei, tem o administrado o dever de aplicá-la, sendo absolutamente descabido recusar sua aplicação ao argumento de que haveria afronta aos fundamentos de decisão judicial havida no passado. Não há afronta à coisa julgada no cumprimento de lei nova, aplicável apenas a fatos posteriores aos apreciados na ação judicial. Os atos passados continuam regidos pela norma dada pelo provimento judicial. A lei nova não retroage para modificar os efeitos que a sentença possa ter produzido sobre fatos anteriores à inovação legislativa. Ao contrário do que alegam, os gestores não estavam cumprindo decisão judicial, nada havendo a amparar a suposta impossibilidade de cumprir o disposto no parágrafo único do art. 62-A, da Lei 8.112/90. 
[...] 
Não está o TCU a desconstituir a coisa julgada, como alegaram os responsáveis, pois não se pretende modificar nenhuma situação alcançada pela decisão proferida no MS nº 4.325/1995. Tampouco está o TCU a suspender pagamentos assegurados por sentença transitada em julgado, por não haver qualquer sentença transitada em julgado amparando os pagamentos realizados em desacordo com o art. 62-A da Lei 8.112/90. 
17.4 Ademais do apresentado, cabe ressaltar que o valor atualmente pago a título de quintos (10/10 de CJ-2 – R$ 6.071,17) já incorpora o valor da referida função por ocasião da Lei 9.421/96 com redação dada pela Lei 10.475/2002, bem como o reajuste geral de 1% concedido em 2003. Desta feita, a continuidade do referido desembolso por parte do erário representa um pagamento em duplicidade, visto que o intento do MS 4.325/1995, conforme acima explanado, de conferir paridade aos inativos em virtude de reajustes no valor da função aos ativos, já estava sendo reconhecido no atual pagamento da rubrica de quintos. Destarte, tal rubrica não deveria ter composto a base de cálculo do benefício pensional. 
17.5 de idêntica forma deve se proceder com a rubrica ‘PVP (MSG) ’ (R$ 1.388,48) , que é embasada no RMS 17.300 (peça 6) . Da leitura do Relatório, Voto e Acórdão do referido decisum, ele também se fia na necessidade de reconhecimento de paridade no reajuste das funções, fato este já reconhecido no pagamento da rubrica de quintos, consoante exposto no item anterior. Além disso, a argumentação aplicada ao MS 4325/95 no tocante a inovação legislativa promovida pelo art. 62-A da Lei 8112/90 e necessidade de transformação dos valores pagos em VPNI também se aplica aos termos do RMS 17.300, sob pena de reconhecimento tácito de incorporação de regime jurídico. 
17.6. Ademais, também não se está descumprindo decisão judicial, cabendo aplicar os mesmos argumentos esposados no item 16.3 desta instrução para a situação em tela. 
18. Conclusão: resta configurado o pagamento irregular nos proventos do inativo, o que macula a legalidade da presente pensão, visto que os proventos de pensão foram concedidos considerando as rubricas em menção, conforme informado no ato.
 (...) ”.
3.	A unidade técnica concluiu sua instrução com proposta de julgamento pela ilegalidade da pensão civil em apreço, com negativa de registro do respectivo ato concessório. 
4.	O Ministério Público, neste ato representado pelo ilustre Procurador Rodrigo Medeiros de Lima, em sucinto Parecer constante da peça 22, manifestou-se de acordo com a unidade técnica instrutiva. 
		É o relatório.

não há.

Procurador Rodrigo Medeiros de Lima.

PESSOAL. UM ATO DE PENSÃO CIVIL. PAGAMENTO A TÍTULO DE DIFERENÇA ENTRE OS VALORES DAS FUNÇÕES DA LEI 9.030/95 E DA LEI 9.421/96 E INCORPORAÇÃO DE REAJUSTES DE QUINTOS E DÉCIMOS SEM AMPARO LEGAL OU JUDICIAL MEDIANTE AS RUBRICAS "PVP (MSG)" E "MSG 4325/95", CONSIDERADAS NA BASE DE CÁLCULO DO BENEFÍCIO PENSIONAL. CONTRARIEDADE À JURISPRUDÊNCIA DO TRIBUNAL. ILEGALIDADE DO ATO CONCESSÓRIO. NEGATIVA DE REGISTRO. DETERMINAÇÕES. CIÊNCIA.

PENSÃO CIVIL (PCIV)

Sefip.
Representação legal: não há. 
Acórdão: 
VISTOS, relatados e discutidos estes autos de pensão civil, 
ACORDAM os Ministros do Tribunal de Contas da União, reunidos em sessão da Primeira Câmara, ante as razões expostas pelo Relator, e com fundamento nos arts. 1º, inciso V, e 39, inciso II, ambos da Lei 8.443/92, c/c o art. 259, inciso II, do Regimento Interno, em:

Trata a hipótese da concessão de uma pensão civil oriunda do Tribunal de Justiça do Distrito Federal e Territórios - TJDFT. De antemão, consigno que o ato concessório ora posto ao crivo desta Corte de Contas foi destacado no âmbito do Acórdão 2077/2012-TCU-Primeira Câmara, de minha relatoria, para realização de diligência saneadora ao órgão de origem e oitiva da interessada quanto à inclusão das rubricas “MSG 4325/95” e “PVP” MSG”, na base de cálculo do benefício pensional em relevo.
2.	Levada a cabo a medida determinada, foram carreados aos autos, além das informações prestadas pelo órgão de origem e pela pensionista, outros elementos probatórios (peças 5 e 16) , de modo que, considerando saneados os autos, passo à análise de mérito da pensão civil deixada pelo Sr. Jurandir de Oliveira Tavares em favor da Srª Teresa Neuman Deodato, na qualidade de esposa do instituidor. 
3.	A questão em relevo trata da atualização de quintos/décimos no mesmo patamar das funções ou cargos correspondentes, durante o período em que, tanto esse reajuste, quanto a incorporação dessas rubricas, tinham sido negados pelas medidas provisórias alusivas ao tema, então editadas. 
4.	 Sabe-se que a vantagem denominada “quintos” foi instituída pela Lei 6.732/1979. Nos termos do art. 2º desse diploma legislativo, o servidor, no exercício de cargo em comissão ou função de confiança poderia incorporar, a partir do sexto ano, 1/5 (um quinto) das vantagens correspondentes, a cada ano completo de exercício, até o limite de 5/5 (cinco quintos) , isto é, até completar um decênio no cargo ou na função.
5.	Com o advento da Lei 8.112/1990, por força do seu artigo 62, § 2º, foi estabelecido novo disciplinamento da matéria alusiva à incorporação dessa vantagem, que passou a se dar na proporção de 1/5 a cada ano de exercício da função, até o limite quinquenal, sem a exigência do período de carência de cinco anos. Mais adiante, passou a viger a Lei 8.911/1994 que inaugurou novos critérios para a incorporação: 
“art. 3. Para efeito do disposto no § 2º do art. 62 da Lei 8.112, de 11 de dezembro de 1990, o servidor investido em função de direção, chefia e assessoramento, ou cargo em comissão, previsto nesta Lei, incorporará à sua remuneração a importância equivalente à fração de um quinto da gratificação do cargo ou função para o qual foi designado ou nomeado, a cada doze meses de efetivo exercício, até o limite de cinco quintos.
 (...) 
art. 10. É devida aos servidores efetivos da União, das autarquias e das fundações públicas, regidos pela Lei 8.112, de 11 de dezembro de 1990, cedidos, por afastamento, para exercício em órgão ou entidade do mesmo Poder ou de outro Poder da União, a incorporação de quintos decorrentes do exercício de cargo em comissão e de função de direção, chefia e assessoramento.”
6.	Entretanto, essa vantagem foi extinta e restabelecida por diversas vezes, como demonstra o breve histórico abaixo apresentado.
7.	A MP 831, de 18/1/1995, extinguiu a vantagem dos quintos, tendo sido reeditada exaustivamente até a MP 1.160, de 26/10/1995, que a restabeleceu, agora na forma de décimos. Em 10/11/1997, foi editada a MP 1.595-14, que, convertida na Lei 9.527/1997, extinguiu novamente a incorporação e a transformou em Vantagem Pessoal Nominalmente Identificada (VPNI) . Em 8/4/1998, a MP 1.160/1995 foi convertida na Lei 9.624/1998. Essa lei não revogou a Lei 9.527/1997, apenas limitou a incorporação da referida vantagem entre 19 de janeiro de 1995 até a data da sua publicação, do tempo residual de exercício de funções comissionadas não empregado até 10/11/1997. 
8.	Por derradeiro, em 4/9/2001, foi editada a MP 2.225-45/2001, que acresceu à Lei 8.112/1990 o artigo 62-A, transformando os quintos/décimos em VPNI, com a seguinte redação:
“art. 62-A. Fica transformada em Vantagem Pessoal Nominalmente Identificada - VPNI a incorporação da retribuição pelo exercício de função de direção, chefia ou assessoramento, cargo de provimento em comissão ou de Natureza Especial a que se referem os arts. 3º e 10 da Lei no 8.911, de 11 de julho de 1994, e o art. 3º da Lei no 9.624, de 2 de abril de 1998.
Parágrafo único. A VPNI de que trata o caput deste artigo somente estará sujeita às revisões gerais de remuneração dos servidores públicos federais.”
9.	Com o advento desta Medida Provisória, surgiram entendimentos divergentes. Se por um lado havia o entendimento de que seria devida a incorporação de parcelas da vantagem até 8/4/1998 (data de publicação da Lei 9.624/1998) , por outro, entendia-se que a MP 2.225-45/2001 havia estendido o direito à incorporação da vantagem até a data de sua publicação.
10.	No âmbito desta Corte de Contas, os critérios para incorporação de quintos/décimos encontravam-se disciplinados no Acórdão 2248/2005-TCU-Plenário, abaixo transcrito:
“9.2. alterar a redação do subitem 9.2 do Acórdão 931/2003-TCU-Plenário para: ‘firmar entendimento de que é devida a incorporação de parcelas de quintos, com fundamento no artigo 3º da MP 2.225-45/2001, observando-se os critérios contidos na redação original dos artigos 3º e 10 da Lei 8.911/94, no período compreendido entre 09/04/98 e 04/09/2001, data da edição da referida medida provisória, sendo a partir de então todas as parcelas incorporadas, inclusive a prevista no artigo 3º da Lei 9.624/98, transformadas em Vantagem Pessoal Nominalmente Identificada - VPNI, admitindo-se, ainda, o cômputo do tempo residual porventura existente em 10/11/1997, desde que não empregado em qualquer incorporação, para concessão da primeira ou de mais uma parcela de quintos na data específica em que for completado o interstício de doze meses, ficando, também, essa derradeira incorporação transformada em VPNI, nos termos do subitem 8.1.2 da Decisão 925/1999 – Plenário’.” (destaquei) . 
11.	Entretanto, o Supremo Tribunal Federal, no âmbito do RE 638.115, considerou inconstitucional o mencionado Acórdão 2248/2005-TCU-Plenário, quando, em sede de repercussão geral, decidiu ser indevida a incorporação de quintos no período de 9/4/1998 a 4/9/2001, assim ementado:
“Recurso extraordinário. 2. Administrativo. 3. Servidor público. 4. Incorporação de quintos decorrente do exercício de funções comissionadas no período compreendido entre a edição da Lei 9.624/1998 e a MP 2.225-48/2001. 5. Impossibilidade. 6. Recurso extraordinário provido”.
12.	O Ministro Gilmar Mendes, ao proferir seu voto naquela ocasião, assim se reportou:
“Nesses termos, tendo em vista que o pagamento dos quintos incorporados no período entre 8/4/1998 até 4/9/2001 foi declarado inconstitucional e refere-se à relação jurídica de trato continuado, há que se reconhecer a necessidade de cessação imediata do pagamento da mencionada verba, sem que isso caracterize afronta à coisa julgada e sem que seja necessário o ajuizamento de ação rescisória”.	
13.	Ao RE 638.115 foram opostos embargos de declaração, na oportunidade rejeitados, nos termos da decisão adiante transcrita:
	“Ementa: Embargos de declaração no recurso extraordinário. 2. Repercussão Geral. 3. Direito Administrativo. 4. Servidor público. 5. Incorporação de quintos decorrente do exercício de funções comissionadas no período compreendido entre a edição da Lei 9.624/1998 e a MP 2.225-48/2001. Impossibilidade. 6. Cessada a ultratividade das incorporações em qualquer hipótese, seja decorrente de decisões administrativas ou de decisões judiciais transitadas em julgado. RE-RG 730.462, Rel. Min. Teori Zavascki. 7. Ausência de omissão, contradição ou obscuridade. 8. Embargos rejeitados”. 
14.	Exsurge, dessa decisão, a conclusão de que nem mesmo decisões judiciais passadas em julgado podem garantir a vantagem dos quintos incorporados após a edição da Lei 9.624/1998. Nesse mesmo norte esta Corte de Contas tem manifestado entendimento análogo a teor dos Acórdão 5380/2016-TCU-Segunda Câmara, 5.925/2016-2ª Câmara, 9.719/2016-2ª Câmara, 1.116/2017-2ª Câmara, 3.075/2017-2ª Câmara, 8.588/2017-2ª Câmara, 1.855/2019-1ª Câmara, e 1.972/2017-Plenário. 
15.	No caso em exame, o reajuste de Quintos ou Décimos incorporados, foi efetivado nos mesmos moldes de atualização do valor da função ou cargo correspondente, contrariando o parágrafo único do art. 62-A da Lei 8.112/90, incluído pela Medida Provisória 2.225-45, de 04/09/2001. 
16.	Com efeito, na espécie assim dispõe a norma regente:
“Lei 8.112/1990.
Art. 62-A (omissis) 
Parágrafo único. A VPNI de que trata o caput deste artigo somente estará sujeita às revisões gerais de remuneração dos servidores públicos federais. (Incluído pela MP 2.225-45, de 4/9/2001) .”
17.	Outra irregularidade verificada na concessão em análise é a inclusão da parcela “PVP (MSG) ”, no valor de R$ 1.388,48, decorrente da diferença entre o valor da remuneração do cargo em comissão fixado pela Lei 9.030, de 1995, e o valor da parcela correspondente, instituída pela Lei 9.421, de 1996, na base de cálculo da pensão civil ora em exame. A jurisprudência assentada nesta Corte de Contas é no sentido da ilegalidade da vantagem pessoal acima descrita, a teor do Acórdão 1777/2004-TCU-Primeira Câmara:
“ (...) 7. Da mesma forma, não cabe o pagamento continuado de parcelas remuneratórias, sob a forma de diferença pessoal ou vantagem pessoal, decorrentes de diferença entre os valores de parcelas de remuneração dos cargos em comissão fixados pela Lei 9.030, de 1995, e os valores das parcelas correspondentes, instituídas pela Lei 9.421, de 1996. O entendimento deste Tribunal sobre essa questão é no sentido de que não há fundamentação legal para esse pagamento, porque não houve decréscimo salarial por parte dos ocupantes de cargo em comissão e também porque a forma de cálculo da opção prevista na Lei 8.911, de 1994, não pode ser utilizada para os DAS 4, 5 e 6 após o advento da Lei 9.030, de 1995. Cito alguns julgados: Decisão 604/1999-TCU-Plenário, Decisão 58/2000-TCU-Plenário, Decisão 756/2000-TCU-Plenário, Decisão 80/2002-TCU-Plenário, Acórdão 582/2003-TCU-Plenário e Acórdãos 1.175, 1.849/2003 e 2.959/2003-TCU-1ª Câmara, 5.482/2011 – 2ª Câmara, entre outros”. 
18.	Com efeito, com o advento da Lei 9.030, de 13/04/1995, a remuneração total dos cargos em comissão DAS de níveis 6, 5 e 4, passou a constar do seu anexo I, excluindo todas as demais gratificações até então percebidas por seus ocupantes, mesmo aquelas de natureza especial. Assim, quando a Lei 9.421/1996 extinguiu essas gratificações no âmbito do Poder Judiciário, não havia, por parte dos servidores comissionados o direito à remuneração que a referida vantagem pessoal buscou manter. 
19.	Assim, ao passo que foi fixada a remuneração total devida aos ocupantes dos cargos do Grupo DAS níveis 4, 5 e 6, entendo que não restou espaço para o pagamento da rubrica “PVP (MSG) ”, mormente após a vigência das Leis 10.475/2002 e 11.416/2006 que reestruturaram a carreira dos servidores do Poder Judiciário.
20.	O MS 17.300/DF, entre outros, todos do Superior Tribunal de Justiça, carreado aos autos como pretenso suporte para o pagamento da questionada parcela denominada “PVP (MSG) ”, tratou apenas de conferir paridade aos inativos quanto aos reajustes das funções, senão vejamos:
“EMENTA: ADMINISTRATIVO. SERVIDOR PÚBLICO. APOSENTADORIA. REAJUSTE DOS ‘DAS’. LEI Nº 9.030/95. EXTENSÃO AOS INATIVOS. CABIMENTO. DIREITO ADQUIRIDO. OPÇÃO DE 55% DO ‘DAS’. INCORPORAÇÃO. LEI Nº 8.911/95. REDUÇÃO DO PERCENTUAL. IMPOSSIBILIDADE.
1. Os servidores públicos aposentados sob a égide da Lei 8.911/94, com o percentual de 55% sobre o DAS incorporado, têm direito à majoração da remuneração dos Cargos de Direção e Assessoramento Superior - DAS, estabelecida pela Lei 9.030/95, sem que isso implique alteração no mencionado percentual. Precedentes.
2. Os valores devidos relativamente ao período anterior ao ajuizamento do presente writ devem ser pleiteados na via adequada, uma vez que o mandado de segurança não pode ser utilizado como supedâneo da ação de cobrança, a teor do entendimento sufragado nas Súmulas nº s 269 e 271 do STF.
3. Recurso ordinário conhecido e parcialmente provido.”
21.	Nesse contexto, é certo que o MS 17.300/DF não emprestou lastro para o pagamento da parcela questionada alusiva ao “PVP (MSG) ”, como é certo, também, que não há provimento judicial, passado em julgado ou não, que dê amparo à percepção dessa vantagem pessoal, de sorte que, tanto essa rubrica, quanto a parcela denominada “MSG 4325/95”, constaram irregularmente da base de cálculo da concessão em apreço, razão por que a pensão civil instituída pelo Sr. Jurandir de Oliveira Tavares, em favor da Srª Teresa Neuman Deodato, não poderá prosperar nos moldes em que foi outorgada, sem prejuízo de que o órgão de origem emita novo ato livre de irregularidade, submetendo-o ao Tribunal para oportuna deliberação.
22.	No presente feito, considerando tratar-se de ilegalidade relacionada a processo de concessão, perfilho o entendimento de que o julgamento proposto não implica na obrigatoriedade de ressarcimento das importâncias indevidamente recebidas de boa-fé, até a data do conhecimento desta deliberação pelo órgão concedente, razão pela qual julgo aplicável o Enunciado 106 da Súmula de Jurisprudência do deste Tribunal.
Assim, acolhendo a proposta alvitrada pela unidade técnica instrutiva acolhida pelo representante do Ministério Público, manifesto-me por que o Tribunal aprove o acórdão que ora submeto à deliberação deste Colegiado. 
				
TCU, Sala das Sessões Ministro Luciano Brandão Alves de Souza, em 2 de julho de 2019.
AUGUSTO SHERMAN CAVALCANTI 
Relator